【裁判字號】    99,消債更,2
【裁判日期】    990520
【裁判案由】    更生事件
【裁判全文】
福建金門地方法院民事裁定             99年度消債更字第2號
    聲請人  甲○○
    代理人  胡峰賓律師
上列當事人因消費者債務清理事件聲請更生，本院裁定如下：
    主  文
聲請駁回。
聲請費用由聲請人負擔。
    理  由
一、本件聲請意旨略以：聲請人前因政府提供大批國宅供民眾申
    購，乃於民國85年間標得新台幣(下同)60萬元會款為自備款
    申購一戶，並向高雄銀行貸借不足之236萬元；因購屋後需
    繳房屋貸款，家中開銷復全由聲請人負擔，不得已乃申請信
    用卡及現金卡支應，在無力繳清每期金額及動用循環利息滾
    生之下，累積高達800餘萬元之債務，致每月應繳利息高達5
    萬元以上，遠高於聲請人之薪資，顯有不能清償之情事。嗣
    聲請人向最大債權金融機構即台新國際商業銀行股份有限公
    司（下稱「台新銀行」）申請協商，台新銀行於協商時雖提
    出分15年攤還，每期還款20,000元之清償方案；然因收購數
    筆聲請人所欠債務之萬榮行銷資產管理公司、磊豐資產管理
    公司、良京實業有限公司、元誠資產管理公司及民間債權人
    乙○○均無法一同進行協商；且其中之良京實業等公司堅持
    要聲請人一次清償所有債欠，否則就要聲請強制執行，如此
    一來聲請人每月還款金額未能有效減少，更無法兼顧家庭生
    活費用之支付，因此未能達成協議。又聲請人現在行政院海
    岸巡防署海岸巡防總局海巡隊(下稱「海巡署」)每月之薪資
    約94,712元，為全家主要之經濟來源；前經乙○○與其他金
    融機構債權人聲請鈞院98年度執司字第10號等清償票款事件
    強制扣押聲請人每月薪資中之1/3（扣押金額約3萬餘元）後
    ，剩餘之可支配之薪資，每月需負擔9,000元房屋租金、家
    庭雜支3,000元、個人生活支出6,000元、全戶親屬之扶養費
    20,000元(即邱琬淑、金品文、金煒程、金千又每人各5,000
    元)，顯不足以清償債務總額未逾1,200萬元之5,842,981元
    無擔保、無優先權債務；復未經法院裁定開始清算程序或宣
    告破產，為維持聲請人及所扶養親屬之日常生活需要，併使
    各債權人公平受償起見，即有聲請更生以確保重建聲請人經
    濟生活之必要，為此依法聲請更生云云，並提出財產收入狀
    況說明書、房屋租賃契約書、執行命令各1件、債務人清冊
    、債權人清冊、前置協商不成立通知書、97年度綜合所得稅
    各類所得資料清單各1紙、聯合徵信資料4紙、財產歸屬資料
    清單5紙、員工薪資明細表8紙、戶籍謄本3紙、98年度綜合
    所得稅電子結算申報資料7紙、薪資異動查詢網頁6紙為證。
二、按「為使負債務之消費者得依本條例所定程序清理其債務，
    以調整其與債權人及其他利害關係人之權利義務關係，保障
    債權人之公平受償，謀求消費者經濟生活之更生及社會經濟
    之健全發展，特制定本條例」、「債務人不能清償債務或有
    不能清償之虞者，得依本條例所定更生或清算程序，清理其
    債務」，消費者債務清理條例第1條、第3條分別定有明文；
    其立法目的乃為避免處於經濟上困境之消費者陷入惡性循環
    ，衍生嚴重社會問題，即有考量其經濟能力及財產狀況，分
    別依更生或清算程序清理其債務之必要，藉以妥適調整其與
    各債權人間之權利義務關係，以謀求消費者經濟生活之更生
    機會，從而維持經濟秩序之安定、發展。惟私法自治下之債
    之關係，乃以信賴為基礎，當事人於以法律行為追求自己之
    利益之際，本應兼顧對方之利益，誠信行使債權、履行債務
    。故負債之消費者欲依上開條例調整其與各債權人間之權利
    義務關係時，自應秉持誠實信用原則，僅在其不能清償債務
    或確有不能清償之虞而陷於經濟上困境時始得准許；如此方
    可避免債務人藉此善意之立法而惡意圖謀減免債務之道德危
    險，造成信用緊縮、社會經濟動盪。又債務人受法院裁定開
    始更生或清算後，於更生方案之全部條件履行完畢或清算終
    結前，依消費者債務清理條例第62條第2項、第84條、第89
    條及所準用之破產法第67條、第69條、第75條、第76條等規
    定，其生活程度、出入境、住居、通訊、處分財產、清償債
    務、租賃等權利，暨其他公私法上之資格，均受嚴格之限制
    ；而因消費借貸、自用住宅借款、信用卡或現金卡契約等較
    單純明確之法律關係負欠金融機構債務之債務人，若能利用
    金融機構原有之債務協商機制與各債權銀行協商成立，不但
    能斟酌其經濟現況、自主解決債務，亦可疏減法院負擔，有
    效分配司法資源；是以更生、清算程序理應定位為債務清理
    之最後手段，必需無法與債權人協商，始能適用更生或清算
    程序清理其債務。因此消費者債務清理條例一面採行協商前
    置主義，於該條例第151條第1項規定因前述法律關係負債者
    ，應先行提出債權人清冊，以書面向其負債之任一金融機構
    請求協商債務清償方案；另一面則為避免更生、清算程序被
    濫用，於該條例第151條第5項、第6項規定：「債務人與金
    融機構協商成立者，不得聲請更生或清算。但因不可歸責於
    己之事由，致履行顯有重大困難者，不在此限」、「本條例
    施行前，債務人依金融主管機關協調成立之中華民國銀行公
    會會員，辦理消費金融案件無擔保債務協商機制與金融機構
    成立之協商，準用前項之規定」；參照消費者債務清理條例
    第153條立法理由謂：「為免協商程序之延滯影響債務人清
    理債務，債權人如遲不開始協商，或債務清償方案遲未能協
    商成立，應許債務人逕向法院聲請更生或清算，以儘速清理
    債務，早日重建經濟生活，爰設本條。同時為使受理協商之
    金融機構調閱債務人之財產、收入、業務及信用狀況，及參
    與協商之金融機構得及時取得資訊，並使債權人、債務人雙
    方得充分溝通，爰修正本條所定期間」，當可明瞭債務人需
    因不可歸責於已之事由致未成立協商，或於成立協商後，因
    患病、失業等非可歸咎於己之事由致收入減少、財產損失，
    而履行債務清償方案顯有重大困難者，始得不受同條例第
    151條第5項前段規定之限制，准予聲請更生；否則無異鼓勵
    債務人任意拒絕協商，或本應受協商契約拘束之債務人隨便
    毀諾，使前置協商程序形同具文，殊失上述規定之立法本意
    。準此，債務人若不在負擔能力許可範圍內盡力與金融機構
    協商，或遲不提出資料，或同意金融機構調閱其財產、收入
    、業務及信用狀況，以利金融機構即時取得資訊，俾充分溝
    通協商方案者，均應認其聲請具有不符消費者債務清理條例
    第151條第5項但書、第6項規定限制之不合法情形；且此項
    欠缺於更生程序聲請中已無從補正，自應按消費者債務清理
    條例第8條前段規定駁回其更生之聲請。
三、本件聲請是否合法，爰審酌如下：
  (一)聲請狀載明聲請人於海巡署任職，自96年12月1日起至98年
    11月30日止之薪資共2,258,904元，每月薪資平均約94,712
    元，扣除本院98年度司執第10號票款事件強制扣薪後，每月
    實領薪資約62,637元等情，有聲請狀及其檢附之97年度綜合
    所得稅各類所得資料清單、員工薪津明細表、執行命令影本
    可稽(本院卷第5、19、27~35、39、40頁)；參照卷附之98年
    度綜合所得稅結算申報資料記載甲○○源自海巡署之98年度
    薪資共1,152,946元(本院卷第214頁，每月平均約96,078.83
    元)；海巡署99年5月12日洋局九人字第099009112號亦載明
    甲○○每固定薪資81482元，超勤加班費支領上限為9,000元
    ，每日擔服海上巡邏勤務滿8小時，按其擔任艇員、輪機長
    、艇長職務得分別支領700、800或900元之海勤加班費(本院
    卷第265頁)，可見聲請人每月薪資所得已達96,000元以上。
  (二)聲請人對海巡署之薪資債權，除債權人乙○○聲請本院98年
    度司執第10號清償票款事件在171,000元及其應計之利息、
    程序費用範圍內強制執行外，尚有台新銀行聲請本院97年度
    執字第462號清償債務事件在394,087元及其應計之利息、程
    序費用範圍內強制執行，暨台北富邦商業銀行聲請本院99年
    度司執字第432號清償債務事件在397,041元及其應計之利息
    、程序費用範圍內強制執行等情，固經本院調閱各該執行卷
    查證屬實；然上述債權人對聲請人之票據、消費借貸債權，
    不問何人最先聲請執行，對尚未移轉之月份均無排他之優先
    效力；如經其他債權人就其薪資債權另為強制執行聲請，按
    強制執行法第33條、第115條之1規定，祇需併入前案辦理(
    即就後案聲請執行之債權額擴增原扣押效力範圍，改按前、
    後案執行債權之比例移轉予各債權人）；此為遵循強制執行
    法第122條規定，維持債務人及其同居親屬生活所需之執行
    實務慣例，並經本院97年度執孝字第462號清償債務事件以
    98年4月30日金院樹孝字第462號執行命令通知海巡署更正移
    轉薪資債權之比例加以落實(見該案卷第24頁)，可見為執行
    標的之聲請人對海巡署之薪資債權，無論有多少債權人聲請
    併案執行或參與分配，其扣薪範圍均為其債權額之1/3，即
    不生重複扣押或不足以維持其生活之問題；計算本件聲請人
    之薪資被強制扣薪後剩下之可支配餘額時，自亦不受執行債
    權人數多寡所影響。
  (三)直系血親相互間負扶養義務；受扶養權利者為直系血親尊親
    屬時，以不能維持生活者為限；負扶養義務者有數人時，以
    直系血親卑親屬為履行義務之第一順位，同係直系尊親屬或
    直系卑親屬者，以親等近者為先；負扶養義務者有數人，而
    其親等同一時，應各依其經濟能力，分擔義務，民法第1114
    條第1款、第1117條、第1115條第1項第1款、第2項、第3項
    分別定有明文；而聲請人之父金欽方、其母金莫春花，現住
    高雄左營之改建眷舍，主要係由聲請人之其他兄弟姐妹奉養
    ，其父每月領取軍人月退俸11,000元，自聲請人被債權人強
    制扣薪時起即不再支給父母生活費用等情，為聲請人所自承
    (本院卷第207頁)，足認聲請人之父、母之扶養義務於近年
    來均由其兄長、姐妹擔負，自無庸算入聲請人之家屬生活費
    用內。
  (四)卷附之戶籍謄本記載聲請人之長女金品文為79年6月17日出
    生(本院卷第37頁)；聲請人亦稱：金品文現在高雄某專櫃賣
    手錶，已領2次之月薪分別為19,000元及22,000元(本院卷
    206頁)，可見金品文已能獨立謀生，無庸再由聲請人扶養，
    自得由聲請人應負擔之生活費用中剔除。
  (五)聲請人雖主張其每月需負擔9,000元房屋租金、家庭雜支3,0
    00元、個人生活支出6,000元、家屬邱琬淑、金煒程、金千
    又每人各5,000元之扶養費；惟消費者債務清理條例之立法
    目的，係為讓不幸陷入經濟困境者清理債務，重建其經濟生
    活，並無意保障其繼續原有之生活水準，自應在維持最低基
    本生活所需之限度內，撙節其本人與同住親屬之生活開支，
    俾能盡力勻錢償債，獲取更生之機會。是以聲請人及其同住
    親屬之合理生活費用支出，即不應由其任意主張。茲內政部
    依據社會救助法第4條規定所制訂、公告之98年度福建省金
    門縣每人每月之最低生活費為7,500元；依此計算聲請人、
    其妻邱琬淑、其子金煒程及其次女金千又每月所需之生活費
    用應為30,000元。
  (六)聲請人前於97年9月17日向台新銀行聲請前置協商後，台新
    銀行在協商過程中，曾就聲請人當時積欠各金融機構之債務
    總額7,052,592元，同意酌減利息及違約金約150萬元，再以
    剩餘之5,538,848元債權為基礎，先提出免附利息分180期，
    每月攤還30,771元之清償方案，因考量聲請人尚有移轉至不
    良債權資產公司之卡債及民間債務未納入協商範圍內，乃改
    擬兩階段之清償方案，即仍不計利息，於前6年每月償還5,0
    00元，俟6年期滿後再衡酌聲請人之經濟狀況，重新擬定清
    償方案，嗣因聲請人以尚有其他債權人未納入協商，無法負
    擔任何還款條件之清償方案，致協商不成立等情，有卷附之
    前置協商不成立通知書及台新銀行陳報狀可稽(本院卷第13
    、190~194頁)，並為聲請人所是承(本院卷第211、212頁)；
    而台新銀行於協商過程中所提前6年每月償還5,000元之第二
    套清償方案，遠低於聲請人提出前置協商申請書所建議之每
    月清償20,000元更生方案(本院卷第194頁背面)；且依前段
    理由論述參照海巡署來函檢附之99年5月份員工薪資明細表
    所載，聲請人每月平均薪資收入約96,000元，減掉10%所得
    稅、退撫基金3,293元、健保費3,946元及公保費981元(本院
    卷第267頁)，再強制扣押其餘額之1/3，餘額再扣除其本人
    及邱琬淑、金煒程、金千又之生活費用共20,000元後，剩餘
    金額尚有32,120元，用以支付前揭任一套協商方案之每月應
    償金額均綽綽有餘；遑論聲請人仍保有高雄市○○區○○段
    一小段1069地號土地、同市區安和行37號8樓房屋之所有權
    ，竟於協商過程表示無法負擔任何還款條件之清償方案，可
    見聲請人係故意拒絕協商，證諸聲請人稱：「當時是律師告
    訴我不要再跟銀行協商，所以我就沒有再跟銀行降低協商金
    額，所以協商不成立。……。(按你的薪資收入狀況，你目
    前每月可以負擔多少金額之清償方案？)扣掉我與家人的生
    活所需，約35,000～38,000元」益明(本院卷第212頁)，即
    有可歸責於己之事由，致不具備業經前置協商之條件，揆諸
    前述說明，自應駁回本件不合法之更生聲請。
四、依消費者債務清理條例第8條前段規定，裁定如主文。
中    華    民    國    99    年    5     月    20    日
                        民事第一庭  法  官  周建興
上為正本係照原本作成。
如不服本裁定，應於裁定送達後10日內，以書狀向本院提出抗告
，並繳納抗告費新臺幣1千元
中    華    民    國    99    年    5     月    20    日
                                    書記官  龔月雲

司法院資訊處製作；財團法人民間司法改革基金會備份。
